ACORDAO-COMPLETO-2541551

ACÓRDÃO 3623/2022 ATA 22/2022 - PRIMEIRA CÂMARA

VISTOS, relatados e discutidos estes autos, que tratam de ato inicial de aposentadoria emitido, no âmbito da Fundação Instituto Brasileiro de Geografia e Estatística, em favor da Sra. Teresa Cristina Padilha de Souza,
ACORDAM os Ministros do Tribunal de Contas da União, reunidos em sessão da Primeira Câmara, diante das razões expostas pelo Relator, com fundamento no art. 71, inciso III, da Constituição Federal e nos arts. 1º, inciso V, 39, inciso II, e 45 da Lei 8.443/1992, em:
9.1. considerar ilegal o ato de aposentadoria da Sra. Teresa Cristina Padilha de Souza, recusando seu registro;
9.2. determinar à Fundação Instituto Brasileiro de Geografia e Estatística que dê ciência desta deliberação à interessada;
9.3. esclarecer à unidade de origem que, a despeito da negativa de registro da aposentadoria da interessada, a rubrica judicial referente à GDIBGE, por estar sendo calculada em conformidade com a decisão judicial transitada em julgado e com o acordo homologado em fase de cumprimento de sentença, poderá subsistir, sendo desnecessária, portanto, a emissão de novo ato concessório.

Ato de aposentadoria emitido no âmbito da Fundação Instituto Brasileiro de Geografia e Estatística para fins de registro.

Primeira Câmara

Fundação Instituto Brasileiro de Geografia e Estatística.

3. Interessados/Responsáveis:
3.1. Interessado: Teresa Cristina Padilha de Souza (XXX.820.147-XX).

13.1. Ministros presentes: Vital do Rêgo (na Presidência) e Benjamin Zymler (Relator).
13.2. Ministro-Substituto convocado: Augusto Sherman Cavalcanti.

BENJAMIN ZYMLER

Adoto como relatório o parecer da unidade técnica, cujos termos são os seguintes:
"INTRODUÇÃO
Trata-se de ato de aposentadoria, submetido, para fins de registro, à apreciação do Tribunal de Contas da União (TCU) , de acordo com o art. 71, inciso III, da Constituição Federal. O ato foi cadastrado e disponibilizado ao TCU por intermédio do Sistema e-Pessoal, na forma do art. 2º e 4º da Instrução Normativa TCU 78/2018.
O ato desse processo pertence às seguintes unidades:
Unidade emissora: Fundação Instituto Brasileiro de Geografia e Estatística.
Unidade cadastradora: Fundação Instituto Brasileiro de Geografia e Estatística.
Subunidade cadastradora: CRH/GEAPE.
EXAME TÉCNICO
Procedimentos aplicados
Os procedimentos para exame, apreciação e registro de atos de pessoal encontram-se estabelecidos na Instrução Normativa TCU 78/2018 e na Resolução TCU 206/2007. Essas normas dispõem que os atos de pessoal disponibilizados por meio do e-Pessoal devem ser submetidos previamente a críticas automatizadas, com base em parâmetros predefinidos.
As críticas das informações cadastradas na etapa de coleta do ato foram elaboradas e validadas levando-se em conta as peculiaridades de cada ato. Os itens verificados nessa etapa são inerentes a dados cadastrais, fundamentos legais, mapa de tempo, ficha financeira, assim como eventuais ocorrências de acumulação. Trata-se de verificações abrangentes, minuciosas e precisas e sem a necessidade de ação humana e, portanto, menos suscetível a falhas. As críticas aplicadas estão discriminadas no sistema, no Menu e-Pessoal, opção "Crítica", que podem ser acessadas mediante concessão de perfil específico a servidores do TCU responsáveis pela análise.
Além das críticas automatizadas, há verificação humana adicional no caso de haver alertas do sistema ou informações não formatadas, como esclarecimentos do gestor ou do controle interno.
As críticas também consideram os registros do Sistema Integrado de Administração de Recursos Humanos (Siape) . O Siape disponibiliza informações atualizadas sobre as parcelas que integram os proventos, diferentemente, portanto, do e-Pessoal, que informa as parcelas no momento do registro do ato.
Essa confrontação com o Siape fornece uma visão atual e verdadeira da situação, o que permite descaracterizar irregularidades e inconsistências que, embora constantes do e-Pessoal, já foram corrigidas.
As verificações detectadas no ato encontram-se discriminadas na aba de pendências do ato no sistema e-Pessoal, bem como no espelho do ato contemplado por esta instrução.
Exame das Constatações
Ato: 12424/2018 - Inicial - Interessado: TERESA CRISTINA PADILHA DE SOUZA - CPF: XXX.820.147-XX
Parecer do Controle Interno: considerar o ato Legal.
Constatações e análises:
1.1.1. Houve o registro de pelo menos uma rubrica com 'Denominação para análise pelo TCU = Vantagem de caráter pessoal (82107 - VPNI ART.62-A LEI 8112/90 - AP (Vantagem de caráter pessoal - VPNI art. 62-A Lei 8.112/90) - R$ 1.082,46) .
Justificativa do Gestor de Pessoal: Não há. Verificação efetuada no âmbito do TCU.
Análise do Controle Interno:  Não há. Verificação efetuada no âmbito do TCU.
Análise da Equipe Técnica: Legal
A concessão da vantagem de quintos ou décimos está em consonância com a jurisprudência deste Tribunal e os critérios das Leis 8.911/1994 e 9.624/1998 (os períodos anteriores a 8/4/1998 são suficientes para a incorporação da vantagem de quintos) .
1.1.2. Houve o registro de pelo menos uma rubrica com 'Denominação para análise pelo TCU = Decisão judicial (16171 - DECISAO JUDICIAL TRANS JUG APO (Decisão judicial - Outros) - R$ 2.194,80) .
Justificativa do Gestor de Pessoal: Não há. Verificação efetuada no âmbito do TCU.
Análise do Controle Interno: Não há. Verificação efetuada no âmbito do TCU.
Análise da Equipe Técnica: Ilegal
A sentença concedeu a extensão de gratificação ('GDIBGE') paga aos ativos para os inativos. O dispositivo de sentença foi exarado nos seguintes termos (pg. 12 do ato) :
'...dou provimento ao recurso de apelação para, ao julgar procedente o pedido contido na petição inicial, conceder a segurança pleiteada para determinar que a autoridade impetrada promova o pagamento aos substituídos (a saber, aos aposentados e pensionistas do IBGE associados a Associação impetrante) , da parcela denominada GDIBGE na mesma proporção que é paga aos servidores em atividade mencionados no art. 80 da Lei n 11.355/2006'
Conforme tabela salarial do cargo (anexo) - artigo 80 da Lei 11.355/2006, a GDIBGE é composta de parcela de desempenho institucional (80pts) e parcela decorrente de avaliação de desempenho individual (20pts) . Dessa forma, nos termos da sentença, ao inativo é devido a parcela de desempenho institucional, sendo que a parcela de desempenho individual não se aplica ao caso, porque não tem como os inativos serem submetidos a este critério de avaliação.
Destarte, conforme tabela salarial, a diferença entre a parcela (GDIBGE) devida ao inativo (50pts - R$ 2.743,50) e aquela devida ao ativo (80pts - R$ 4.389,60) é de R$ 1.646,10. Em consulta ao contracheque (anexo) , o valor pago com base na decisão judicial é de R$ 2.194,80; acima do devido, portanto. Logo, resta constatado pagamento irregular, o que macula a legalidade do ato.
O quadro resumo de ocorrências e, quando for o caso, o detalhamento da norma legal e da jurisprudência para as inconsistências acima elencadas encontra-se no anexo II dessa instrução. 
Encaminhamento do ato:
Considerar ILEGAL e recusar registro do ato de Aposentadoria de TERESA CRISTINA PADILHA DE SOUZA do quadro de pessoal do órgão/entidade Fundação Instituto Brasileiro de Geografia e Estatística, com base nos arts. 71, inciso III, da Constituição Federal, 1º, inciso V, e 39, inciso II, da Lei 8.443/1992 e 260, § 1º, do Regimento Interno.
Com fulcro no art. 262, caput, do Regimento Interno deste Tribunal, determinar ao órgão/entidade Fundação Instituto Brasileiro de Geografia e Estatística que:
emita novo ato, livre da irregularidade ora apontada, em substituição ao ato de Aposentadoria de TERESA CRISTINA PADILHA DE SOUZA, submetendo-o à nova apreciação por este Tribunal, na forma do artigo 260, caput, também do Regimento.
dispense a devolução dos valores indevidamente recebidos de boa-fé até a data da ciência do órgão/entidade Fundação Instituto Brasileiro de Geografia e Estatística, do acórdão que vier a ser proferido, com base no Enunciado 106 da Súmula da Jurisprudência do TCU.
dê ciência, no prazo de quinze dias, contados da notificação, do inteiro teor desta deliberação à interessada, alertando-a de que o efeito suspensivo proveniente da interposição de eventuais recursos junto ao TCU não a exime da devolução dos valores percebidos indevidamente, caso o recurso não seja provido.
informe o teor do acórdão que vier a ser prolatado, encaminhando ao TCU, no prazo de trinta dias, comprovante da data de ciência pela interessada, nos termos do art. 4º, § 3º, da Resolução TCU 170/2004.
faça cessar todo e qualquer pagamento relativo ao ato impugnado de TERESA CRISTINA PADILHA DE SOUZA, no prazo máximo de quinze dias, contados da ciência da decisão deste Tribunal, sob pena de ressarcimento das quantias pagas após essa data pelo responsável.
promova o recálculo, no prazo 15 (quinze) dias, contados a partir da ciência desta deliberação, sujeitando-se a autoridade administrativa omissa à responsabilidade solidária, do valor atualmente pago relativo à rubrica apontada, em face de manifesta ilegalidade.
CONCLUSÃO
A abrangência e a profundidade das verificações levadas a efeito fundamentam convicção de que o ato 12424/2018 pode ser apreciado pela ilegalidade, em razão das irregularidades apontadas no item Exame das Constatações desta instrução, que representam afronta à legislação e à jurisprudência de referência
PROPOSTA DE ENCAMINHAMENTO
Ante o exposto, com fundamento no art. 71, inciso III, da Constituição Federal, no art. 1º, inciso V, e art. 39, incisos I e II, da Lei 8.443/1992, no art. 260 do Regimento Interno do Tribunal de Contas da União, propõe-se: 
Considerar ILEGAL e recusar registro do ato inicial de Aposentadoria de TERESA CRISTINA PADILHA DE SOUZA do quadro de pessoal do órgão/entidade Fundação Instituto Brasileiro de Geografia e Estatística, com base nos arts. 71, inciso III, da Constituição Federal, 1º, inciso V, e 39, inciso II, da Lei 8.443/1992 e 260, § 1º, do Regimento Interno.
Com fulcro no art. 262, caput, do Regimento Interno deste Tribunal, determinar ao órgão/entidade Fundação Instituto Brasileiro de Geografia e Estatística que: 
faça cessar todo e qualquer pagamento relativo ao ato impugnado de TERESA CRISTINA PADILHA DE SOUZA, no prazo máximo de quinze dias, contados da ciência da decisão deste Tribunal, sob pena de ressarcimento das quantias pagas após essa data pelo responsável.
emita novo ato, livre da irregularidade ora apontada, em substituição ao ato de Aposentadoria de TERESA CRISTINA PADILHA DE SOUZA, submetendo-o à nova apreciação por este Tribunal, na forma do artigo 260, caput, também do Regimento.
promova o recálculo, no prazo 15 (quinze) dias, contados a partir da ciência desta deliberação, sujeitando-se a autoridade administrativa omissa à responsabilidade solidária, do valor atualmente pago relativo à rubrica apontada, em face de manifesta ilegalidade.
dispense a devolução dos valores indevidamente recebidos de boa-fé até a data da ciência do órgão/entidade Fundação Instituto Brasileiro de Geografia e Estatística, do acórdão que vier a ser proferido, com base no Enunciado 106 da Súmula da Jurisprudência do TCU.
informe o teor do acórdão que vier a ser prolatado, encaminhando ao TCU, no prazo de trinta dias, comprovante da data de ciência pela interessada, nos termos do art. 4º, § 3º, da Resolução TCU 170/2004.
dê ciência, no prazo de quinze dias, contados da notificação, do inteiro teor desta deliberação à interessada, alertando-a de que o efeito suspensivo proveniente da interposição de eventuais recursos junto ao TCU não a exime da devolução dos valores percebidos indevidamente, caso o recurso não seja provido."
2.	O Ministério Público junto a esta Corte de Contas divergiu parcialmente da unidade técnica, asseverando o seguinte:
"[...] segundo a decisão judicial, deve integrar os proventos dos aposentados e pensionistas do IBGE a parcela integral da avaliação de desempenho institucional paga aos servidores ativos (até 80 pontos) , e mais 50% (cinquenta por cento) da individual (metade de 20 pontos = 10 pontos) , totalizando, no máximo, 90 pontos.
15. Assim, como a interessada já percebe a GDIBGE, no valor de R$ R$ 2.743,50, correspondente a 50 pontos da gratificação, o valor da rubrica de decisão judicial a esse título deve ser de até R$ 2.194,80 (40 pontos x R$ 54,87) . Como é esse o valor que está sendo pago na rubrica "16171-DECISAO JUDICIAL TRANS JUG APO" (peça 3, p. 4) , não vislumbramos irregularidade na execução da decisão judicial.
16. Todavia, considerando que não há amparo legal para a extensão do pagamento aos inativos e pensionistas da GDIBGE na mesma proporção paga aos servidores em atividade, mas decisão judicial transitada em julgado nesse sentido, este representante do Ministério Público de Contas da União anui à proposta da Sefip pela ilegalidade e negativa de registro do ato em exame, mas sem proposta de determinação para cessar os pagamentos indevidos, em respeito ao provimento jurisdicional."
	É o Relatório.

não há.

Procurador Rodrigo Medeiros de Lima.

APOSENTADORIA. IBGE. GRATIFICAÇÃO DE DESEMPENHO (GDIBGE). RUBRICA JUDICIAL. CÁLCULO REALIZADO EM CONFORMIDADE COM O ACORDO HOMOLOGADO EM FASE DE CUMPRIMENTO DE SENTENÇA. DESCUMPRIMENTO DA LEI EM RELAÇÃO AOS PONTOS ATRIBUÍDOS AOS SERVIDORES INATIVOS (50 PONTOS). MANUTENÇÃO DA VANTAGEM EM DECORRÊNCIA DA COISA JULGADA. ILEGALIDADE DO ATO.

APOSENTADORIA (APOS)

Secretaria de Fiscalização de Integridade de Atos e Pagamentos de Pessoal e de Benefícios Sociais (Sefip).

Em julgamento, ato inicial de aposentadoria, emitido no âmbito da Fundação Instituto Brasileiro de Geografia e Estatística (IBGE) , em favor da Sra. Teresa Cristina Padilha de Souza, ex-ocupante do cargo de Analista de Informações Geográficas e Estatística.
2.	A unidade técnica manifestou-se pela ilegalidade do ato, por entender que a rubrica judicial, referente ao pagamento da GDIBGE, está sendo paga em valor superior ao que fora determinado pela decisão judicial transitada em julgado.
3.	O Ministério Público junto a esta Corte de Contas divergiu parcialmente da unidade técnica, asseverando não haver irregularidade na execução da decisão judicial. Considera, todavia, não haver amparo legal para a extensão do pagamento aos inativos e pensionistas da GDBIGE na mesma proporção paga aos servidores na atividade, tampouco na forma determinada pela decisão judicial, daí a ilegalidade do ato, mas sem proposta de determinação para a cessação dos pagamentos indevidos.
4.	No formulário cadastrado no sistema e-Pessoal, o IBGE informou que a rubrica judicial se refere à decisão transitada em julgado no MS 0002254-59.2009.4.02.5101, impetrado pela Associação Nacional dos Aposentados e Pensionistas do IBGE (peça 3) .
5.	A referida associação impetrou, perante a Seção Judiciária do Estado do Rio de Janeiro, mandado de segurança coletivo (MS 0002254-59.2009.4.02.5101) , sustentando a violação do princípio constitucional da isonomia (art. 40, § 8º, da CF/1988) , tendo em vista a suposta disparidade vencimental entre servidores ativos e inativos surgida após a implementação da gratificação de desempenho (GDIBGE) , a qual, segundo alega, possuiria caráter geral.
6.	O juízo de primeiro grau extinguiu o processo, sem julgamento do mérito, em razão da inadequação do mandamus, sobrevindo recurso de apelação interposto pela associação, o qual foi decidido, monocraticamente, para "conceder a segurança pleiteada para determinar que a autoridade impetrada promova o pagamento aos substituídos (a saber, aos aposentados e pensionistas do IBGE associados a Associação impetrante) , da parcela denominada GDIBGE, na mesma proporção que é paga aos servidores em atividade mencionados no art. 80 da Lei nº 11.355/2006"  (grifos acrescidos) .
7.	A propósito, veja-se o que diz o art. 80 da Lei 11.355/2006:
"Art. 80. Os servidores ocupantes de cargos de provimento efetivo do Plano de Carreiras e Cargos da Fundação Instituto Brasileiro de Geografia e Estatística - IBGE em exercício de atividades inerentes aos respectivos cargos ou funções nas unidades do IBGE fazem jus a uma Gratificação de Desempenho de Atividade em Pesquisa, Produção e Análise, Gestão e Infra-Estrutura de Informações Geográficas e Estatísticas - GDIBGE, com a seguinte composição: (Redação dada pela Lei nº 11.907, de 2009) 
I - até 20 (vinte) pontos serão atribuídos em função dos resultados obtidos na avaliação de desempenho individual; e (Redação dada pela Lei nº 11.907, de 2009) 
II - até 80 (oitenta) pontos serão atribuídos em função dos resultados obtidos na avaliação de desempenho institucional.  (Redação dada pela Lei nº 11.907, de 2009) 
[...]"  (grifos acrescidos) .
8.	A referida decisão foi posteriormente confirmada pela 7ª Turma Especializada do Tribunal Regional Federal da 2ª Região, por ocasião do julgamento do agravo interposto pelo IBGE, transitando em julgado, após o julgamento dos recursos excepcionais interpostos.
9.	Na fase de cumprimento de sentença, houve dúvida quanto ao que efetivamente restou decidido por meio da decisão transitada em julgado, daí a realização de acordo homologado em juízo entre o IBGE e a associação dos servidores, no qual se estabeleceu o seguinte:
"[...] Por ambas as partes, foi acordado que a execução do julgado dar-se-á da seguinte forma: será criada uma rubrica a título de cumprimento de decisão judicial e a gratificação a ser paga sob tal rubrica, somada à gratificação hoje percebida pelos inativos, deverá corresponder a 100% da gratificação institucional em vigor paga aos servidores ativos e ainda a metade da gratificação individual em seu percentual máximo, conforme cada período de avaliação considerado. [...]"  (grifos acrescidos) .
10.	Ora, considerando que a GDIBGE, nos termos do art. 80 da Lei 11.355/2006, contém uma parte fixa de até 80 pontos e outra variável de até 20 pontos, entendo que o que ficou acordado judicialmente é que os aposentados passariam a receber a parcela institucional integral (80 pontos) e 50% da individual (10 pontos) , totalizando, assim, 90 pontos.
11.	Nesse sentido, considerando-se que, em relação ao cargo do interessado, cada ponto equivale a R$ 54,87, a rubrica judicial constante do seu contracheque corresponde ao que foi acordado judicialmente (40 pontos x R$ 54,87 = R$ 2.194,80) , razão pela qual, divergindo da unidade técnica, entendo que não houve o erro de cálculo apontado.
12.	De outro lado, ressalto que a gratificação que vem sendo paga ao interessado está em desacordo com a lei de regência (art. 149 da Lei 11.355/2006) , a qual estabeleceu, a título de GDIBGE, a concessão de 50 pontos aos servidores inativos, sendo o caso de se reconhecer a ilegalidade do ato ora em exame, conforme concluiu a unidade técnica, sem, contudo, determinar a cessação dos pagamentos dos proventos, tampouco a emissão de novo ato de aposentadoria, em virtude da coisa julgada.
	Ante o exposto, VOTO por que seja adotada a deliberação que ora submeto à apreciação deste Colegiado.
TCU, Sala das Sessões, em 5 de julho de 2022.
BENJAMIN ZYMLER 
Relator